臺灣高等法院民事判決
                                    108年度上易字第887號
上  訴  人  龔宗榮  
            龔素慧  
            龔正義  
            龔武男  
被  上訴人  台新國際商業銀行股份有限公司
法定代理人  尚瑞強  
訴訟代理人  鍾德暉  
            吳昌遠  

上列當事人間請求撤銷遺產分割登記事件，上訴人對於中華民國
108年4月30日臺灣新北地方法院107年度訴字第1798號第一審判
決提起上訴，本院於108年12月4日言詞辯論終結，判決如下： 
    主  文
上訴駁回。
第二審訴訟費用由上訴人連帶負擔。 
    事實及理由
壹、程序方面：
    上訴人經合法通知，未於言詞辯論期日到庭，核無民事訴訟
    法第386條各款所列情形之一，爰依被上訴人之聲請，由其
    一造辯論而為判決。
貳、實體方面：
一、被上訴人主張：上訴人龔宗榮積欠伊現金卡債務，計至民國
    107年6月29日止，尚有新臺幣（下同）88萬8,073元及利息
    未清償。惟查龔宗榮之被繼承人龔蔡悅遺有如原判決附表（
    下稱附表）所示之不動產（下稱系爭不動產），龔宗榮恐其
    繼承後遭伊追索，乃與其他繼承人即上訴人龔素慧、龔正義
    、龔武男達成合意，由龔素慧、龔正義（下稱龔素慧2人）
    就系爭不動產為繼承登記。上訴人間所為系爭分割協議，等
    同由龔宗榮將其應繼分無償移轉予龔素慧2人，有害於伊之
    債權等語。爰依民法第244條規定，求為命：㈠上訴人間就系
    爭不動產於104年11月26日所為系爭分割協議之債權行為，
    及於104年12月1日所為分割繼承登記之物權行為，均應予撤
    銷。㈡龔素慧2人應將系爭不動產於104年12月1日所為之分割
    繼承登記予以塗銷之判決。
二、上訴人未到場，亦未提出書狀作何聲明或陳述。
三、原審判命上訴人就龔蔡悅所遺系爭不動產，於104年11月26
    日所為系爭遺產分割協議之債權行為，及於104年12月1日所
    為分割繼承登記之物權行為均予撤銷；龔素慧2人應將系爭
    不動產於104年12月1日所為之分割繼承登記予以塗銷之判決
    。上訴人不服，提起上訴，惟未為上訴聲明。被上訴人則答
    辯聲明：上訴駁回。
四、按債務人所為之無償行為，有害及債權者，債權人得聲請法
    院撤銷之。前條撤銷權，自債權人知有撤銷原因時起，1年
    間不行使，或自行為時起經過10年而消滅。民法第244條第1
    項、第245條分別定有明文。又上開撤銷權除斥期間經過與
    否為法院依職權應調查之事項。
（一）被上訴人主張其知悉本案有撤銷原因之時間，應以其為本
      件債務提出系爭建物第二類謄本之列印時間即107年6月6
      日起算等語。經查，被上訴人曾於105年7月13日、105年7
      月22日查詢調閱系爭土地之登記謄本，有全國地政電子謄
      本記錄可稽（見原審卷第227頁），被上訴人陳稱該次調
      閱系爭土地之登記謄本，係因其他設定抵押權業務而調閱
      ，與本件並無關聯等語，參諸系爭土地其他共有人之應有
      部分確有於105年7月22日設定最高限額抵押權予被上訴人
      ，有系爭土地第一類謄本可稽（見原審卷第147頁），該
      次最高限額抵押權設定時間與被上訴人調閱謄本時間相近
      ，故被上訴人上開陳述應屬可採。是被上訴人知悉本案有
      撤銷原因，應以其為本件債務提出之系爭建物第二類謄本
      之列印時間即107年6月6日起算，而被上訴人係於107年7
      月5日行使撤銷權，有民事起訴狀收文章戳可稽（見原審
      卷第9頁），尚未逾法定除斥期間，係屬合法。
（二）次查，被上訴人主張龔宗榮對其負有現金卡債務合計88萬
      8,073元，雖經催討，皆未清償，而龔宗榮於其被繼承人
      龔蔡悅死亡後，竟放棄對系爭不動產之繼承權，而將其應
      繼份無償移轉於龔素慧2人，龔宗榮明知積欠被上訴人款
      項未清償，竟意圖利用移轉不動產所有權之方式以逃避債
      務，致被上訴人之債權無法聲請強制執行系爭不動產以獲
      得清償，且龔宗榮於放棄系爭不動產所有權後，名下已無
      其他財產可供清償債務，顯見上訴人間無償移轉所有權行
      為已損害被上訴人之債權等情，業據提出龔宗榮之現金卡
      、信用貸款帳務明細、系爭不動產第一類謄本及地籍異動
      索引、現金卡轉換申請書、現金卡寄送送達簽收單據等相
      關資料為證（見原審卷第15至17、139至157、291至306頁
      ），是被上訴人上開主張，應屬可取。
（三）按遺產之分割，乃以消滅遺產公同共有關係為目的，須共
      同繼承人全體始得為之。遺產屬於繼承人全體之公同共有
      ，故就公同共有權利為訴訟者，乃屬固有必要共同訴訟，
      應由公同共有人全體一同起訴或被訴，否則於當事人之適
      格即有欠缺（最高法院84年度台上字第2410號、99年度台
      上字第610號裁判意旨參照）。次按債權人行使民法第244
      條規定之撤銷權，以債務人之行為有害及債權為其要件之
      一。此之所謂害及債權，乃指債務人之行為，致積極的減
      少財產，或消極的增加債務，因而使債權不能獲得清償之
      情形（最高法院81年度台上字第207號判決參照）。又拋
      棄因繼承所取得之財產，係於繼承開始後，未於法定期間
      拋棄繼承權，嗣就其已繼承取得之財產予以拋棄，與拋棄
      繼承權之性質迥然有別；繼承權之拋棄，固不許債權人依
      民法第244條第1項規定撤銷之。惟如拋棄因繼承所取得之
      財產，而將繼承所得財產之公同共有權，與他繼承人為不
      利於己之分割協議，倘因而害及債權者，債權人自得依民
      法第244條第1項行使撤銷權（最高法院106年度台上字第1
      650號判決參照）。經查，龔蔡悅死亡後，其遺產除系爭
      不動產外，尚遺有郵局存款新臺幣（下同）40萬元及車號
      00-0000號之汽車1輛，有遺產稅核定通知書可稽（見原審
      卷第202頁），而上訴人所為系爭分割協議（見原審卷第1
      95頁）係僅就系爭不動產協議分割，是被上訴人得僅就系
      爭不動產行使撤銷權。次查，龔宗榮積欠被上訴人債務88
      萬8,073元及利息，而龔宗榮與其他繼承人以系爭分割協
      議，將其對於系爭不動產之應繼分移轉予龔素慧2人，縱
      被繼承人龔蔡悅尚遺有郵局存款及汽車1輛，惟上訴人龔
      正義於原法院陳稱：我印象中扣掉喪葬費等後，應該還有
      2、3萬元現金可以給龔宗榮等語（見原審卷第246頁），
      上訴人龔宗榮亦自陳實際所得現金未逾5萬元（見原審卷
      第189頁），足認龔宗榮雖有從系爭不動產以外之遺產中
      取得約2、3萬元或5萬元，惟其收受之金額與其放棄系爭
      不動產應繼分之價值顯不相當，應認龔宗榮係無償贈與龔
      素慧2人，龔宗榮積欠被上訴人債務88萬8,073元未清償，
      已如前述，是其所為上開無償贈與行為自有害及債權人之
      權利，債權人得提起撤銷之訴。是被上訴人之主張核屬有
      據。
五、綜上所述，被上訴人依民法第244條第1項規定，請求撤銷上
    訴人所為系爭遺產分割協議之債權行為及如附表所示不動產
    分割繼承登記之物權行為，併請求龔素慧2人塗銷系爭不動
    產之分割繼承登記，為有理由，應予准許。從而，原審為上
    訴人敗訴之判決，核無不合。上訴意旨指摘原判決不當，求
    予廢棄改判，為無理由，應予駁回。
六、本件事證已臻明確，兩造其餘攻擊、防禦方法及所提證據，
    經審酌後認與判決結果不生影響，爰不予逐一論列。
七、據上論結，本件上訴為無理由，依民事訴訟法第449條第1項
    、第463條、第385條第1項前段、第78條、第85條第2項，判
    決如主文。
中    華    民    國   108    年    12    月    18    日
                  民事第二十二庭 
                        審判長法  官  張靜女
                              法  官  曾部倫
                              法  官  丁蓓蓓
正本係照原本作成。
不得上訴。
中    華    民    國   108    年    12    月    18    日
                              書記官  余姿慧